【裁判字號】    97,聲再,52
【裁判日期】    970721
【裁判案由】    聲請再審
【裁判全文】
臺灣高等法院臺南分院刑事裁定          97年度聲再字第52號
再審聲請人
即自 訴 人  乙○○
被      告
即受判決人  甲○○
上列聲請人因自訴被告業務過失致死案件，對於本院91年度重上
更(三)字第70號，中華民國92年 4月17日第二審確定判決（第一審
案號：臺灣臺南地方法院85年度自字第78號），聲請再審，本院
裁定如下：
    主  文
再審之聲請駁回。
    理  由
一、聲請再審意旨略以：聲請人即自訴人乙○○為被告甲○○之
    不利益，不服臺灣高等法院臺南分院91年度重上更(三)字第70
    號刑事確定判決（下稱原確定判決），提出：最高法院92
    年度台上字第5643號刑事判決書；「1999年常用藥品手冊
    」；「何謂休克？（上網下載影本）」；患者周憔旺中
    文病歷影本；臺灣高等法院臺南分院民國（下同）92年 4
    月17日91年度重上更(三)字第70號刑事判決書；行政院衛生
    署醫事審議委員會鑑定書；最高法院91年度台上字第 185
    號刑事判決書；台南市衛生局83年 3月31日開會通知單及
    會議記錄；台南市衛生局82年12月20日開會通知單及會議
    記錄；患者周憔旺之英文病歷；阿斯百吉（Aspegic）
    注射劑使用說明書等資料，聲請再審，聲請意旨詳如下述：
（一）最高法院92年度台上字第5643號駁回自訴人乙○○（即本
      件聲請人）上訴之判決係以：「‧‧又第三審為法律審，
      應以第二審判決所確認之事實為判決基礎，除刑事訴訟法
      有特別規定外，並不調查事實，故於第二審判決後不得主
      張新事實或提出新證據資為第三審上訴之理由‧‧」基此
      ，聲請人所提出「1999年常用藥品手冊」係在第二審判決
      後才提出，縱使新事實、新證據第三審並不調查，因此有
      再審必要。依據常用藥品手冊得知Benadryl（屬治療一般
      過敏用藥）， solu-cortef（適用於需要急速和強烈的荷
      爾蒙作用之情況，如急性腎上腺機能不全、劇烈休克、急
      性過敏性反應，以及重症感染垂危之病人，本藥品之用法
      ：本品可IM，IV成靜脈注射，緊急使用時，開始即行IV較
      宜。對患者注射時採用IV，證明患者休克情況緊急。IM代
      表肌肉注射，IV代表靜脈注射）。Predniso1one（用法說
      明注射時，每天lAmp【25mg】，休克急救時1天可注射2-3
      Amp【即50-75mg】，中、英病歷所示記載對患者周憔旺注
      射50mg，相當於休克急救之劑量，證明患者周憔旺是在休
      克狀態時注射。對照「何謂休克？（上網下載影本）」之
      資料，休克的定義：因循環系統衰竭而使組織或器官血流
      不足，導致組織缺氧而損壞，如不適時急救治療將導致死
      亡。再對照被告甲○○記載患者之中文病歷，對患者周憔
      旺過敏反應，給予注射Benadryl 1Amp採用肌肉注射，Sol
      u-cortef 100mg採用靜脈注射。本藥品之用法說明提及緊
      急使用時，需開始採用靜脈注射，已於上述，足以證明患
      者周憔旺當時休克狀態，情況緊急，所以注射劑量100mg
      採用靜脈注射。Prednisolone 50mg採用靜脈點滴注射，
      本藥品注射劑量50mg是休克急救之劑量，因此絕不是被告
      及韓院長所說一般過敏，沒有休克現象。相互印證得知患
      者周憔旺經退燒藥（Aspegic）點滴注射之後，確有發生
      過敏性休克現象，否則不需要對患者周憔旺過敏反應給予
      注射後兩種治療休克藥物，也因為周憔旺休克危急生命，
      所以需要注射緊急救命之藥物，也為了求藥效迅速，因此
      後兩種治療休克藥物分別採用靜脈注射及靜脈點滴注射，
      這項「休克」新證據，也是被告業務過失之證據，很可惜
      不在第三審調查範圍，聲請人只能提出再審。
（二）另就原確定判決「行政院兩次醫事審議委員會及一次台南
      市衛生局就本案所為鑑定，並無不明確情形，於本件判決
      均詳加說，上開聲請亦非有理由，併此敘明」針對此部份
      說明如下：
    1.依據上述之常用藥品手冊對照行政院衛生署92年 2月19日
      第2次醫事審議委員會鑑定書編號0000000，該鑑定書第10
      案情概要記載「經給予抗過敏藥物Benadry1 1Amp IM、so
      lu-cortef 100mg IV  Prednisolone 50mg IV之治療，過
      敏症狀緩解，該鑑定書第10案情概要 3種治療過敏藥物，
      與患者周憔旺中文病歷 3種治療過敏藥物對照，得知IM表
      示肌肉注射，IV表示靜脈注射， 3種抗過敏藥物其藥名、
      劑量、注射方式，都與上述周憔旺中文病歷之記載一樣，
      因此得知後面 2種為治療休克之藥物，表示周憔旺確有過
      敏性休克現象，具有醫學專業之鑑定委員都知道，然而鑑
      定書第11鑑定意見之2.卻記載「很不幸患者在打針之後，
      有眼瞼紅腫及皮膚發癢，但無盜汗、臉色蒼白、體溫降低
      等現象，而且血壓及脈博仍維持正常。因此，當時應該是
      有皮膚反應，但並無證據顯示有過敏性休克發生，否則會
      有血壓降低，脈博 加速/微弱，呼吸急促等休克症狀」，
      試問，患者周憔旺休克時血壓及脈膊會維持正常嗎？恐怕
      都難以測量？盜汗、臉色蒼白、體溫降低，從「何謂休克
      ？（上網下載影本）」，得知這些現象屬於休克之早期症
      狀，既然無據證顯示有過敏性休克發生，為何要對周憔旺
      注射治療休克之藥？至於血壓降低、脈膊加速 /微弱、呼
      吸急促，這些現象屬休克之晚期症狀。行政院衛生署醫事
      審議委員會依職權接受臺灣高等法院臺南分院承審法官之
      委託作專業之鑑定，不但沒有誠實告知委鑑法官，而且鑑
      定委員不在患者休克現場，卻拿休克之早期症狀及晚期症
      狀大作文章，為被告甲○○辯護說明「無證據顯示有過敏
      性休克發生」，因而使承審法官做出錯誤之判決。
    2.鑑定書第12「本案前次鑑定問題與鑑定意見」，指出本件
      係第2次鑑定，前次（指第1次）鑑定經該署85年 9月13日
      以衛生署字第85053003號函檢附醫事審議委員會第 85094
      號鑑定書，就臺灣臺南地方法院，請鑑定「甲○○醫師於
      周憔旺之死亡有無醫療過失」所提供鑑定意見之2.記載：
      「病人接受退燒針 Aspegic及抗生素，點滴等治療，雖發
      生眼瞼紅腫、發癢之過敏反應，但是並無血壓、心跳之異
      常變化等類似過敏性休克現象，因此對已存在之腦出血病
      變之病程應無影響」，對照鑑定書第10案情慨要記載：「
      30日下午病人被轉至市立台南醫院，患者當日在台南醫院
      接受腦部電腦斷層攝影檢查，顯示左側小腦出血，壓迫腦
      幹，同時有輕微水腦症」，因此得知過敏性休克會使患者
      原本左側小腦出血更多，因為小腦接近腦幹，進而使血液
      壓迫腦幹，造成患者昏迷不醒，最後導致死亡，被告甲○
      ○就有業務過失，這也是被告及證人韓良誠否認周憔旺有
      休克之原因。此次（第1次）鑑定意見一樣為被告辯護記
      載：「但是並無血壓、心跳之異常變化等類似過敏性休克
      現象」，試問周憔旺休克時血壓、心跳會正常嗎？鑑定委
      員怎能相信被告對患者所測量之血壓、心跳記錄，休克時
      血壓、心跳會正常嗎？恐怕都難以量測？其血壓心跳記錄
      ，是在周憔旺注射治療休克藥物以及氧氣筒急救之後量測
      。周憔旺沒有「過敏性休克現象」？為何要對周憔旺注射
      過敏性休克藥物？可見行政院衛生署第1次鑑定欺騙臺灣
      臺南地方法院，第2次欺騙臺灣高等法院臺南分院，誤導
      承審法官作出被告無罪之判決。比較2次鑑定意見，第2次
      比第1次使用更強烈字眼記載「無證據顯示有過敏性休克
      發生」，原因在於原確定判決之承審法官對於本案從台南
      地院開始審理至今，共傳訊7位醫師和1位Ｘ光技術員，這
       8位證詞受質疑，而聲請人之弟周忠明之證詞，依據最高
      法院91年1月18日91年度台上字第185號判決書，認為當事
      人（即聲請人）之親友（弟弟）所為有利於該當事人之證
      言，仍具證據能力，以及上訴人引用退燒針 Aspegic（阿
      斯百吉）注射劑說明書，該藥劑係屬於「解熱解痛劑」，
      禁止使用於有出血症或有出血傾向之患者，並提出「過敏
      症」一書，說明解熱解痛劑屬容易引起過敏性休克之藥劑
      ，因此周憔旺經被告施以阿斯百吉解熱藥等點滴注射之後
      ，因過敏性休克，昏迷不醒，終導致死亡，足證被告業務
      過失致人於死。原確定判決對上開聲請人主張不利於被告
      之證據資料，無任何隻字片語說明何以不足採納之理由，
      顯有判決理由不備之違誤。使得承審法官更加相信聲請人
      之弟弟的證詞，因而對於行政院衛生署第 1次鑑定意見之
      2.說明「但是並無血壓、心跳之異常變化等類似過敏性休
      克現象，因此對已存在腦出血病變之病程應無影響」產生
      質疑，對被告不利，承審法官或許為求慎重，將本案所有
      卷證資料再送行政院作第2次鑑定，很遺憾第2次鑑定不但
      認同第 1次鑑定，以及肯定台南市衛生局醫事審議委員會
      之決議更以「無證據顯示有過敏性休克發生」強烈明確措
      詞，來為被告脫罪。
    3.就台南市衛生局醫事審議委員會83年 3月31日鑑定所作決
      議1.「陳情所提發燒、昏迷，係顱內出血先期徵兆，藥物
      過敏並非影響病程之因素」針對此點明知患者周憔旺腦部
      斷層攝影圖片，顯示左側小腦出血，林豐田衛生局長兼主
      委也是醫師，出庭作證還辯稱使用顱內出血是概括性，難
      道看不懂腦斷層攝影圖片，明知周憔旺藥物過敏性休克是
      影響病程因素，卻避重就輕記載「樂物過敏」（指一般過
      敏）省略「休克」兩個字，既否定周憔旺有過敏性休克現
      象，為被告脫罪。在此次會議決議之前，從82年12月20日
      台南市醫事委員會會議通知和記錄，聲請人和弟弟與對方
      被告、韓良誠，雙方對於有否休克（家屬不懂醫學用語以
      昏迷稱之）爭辯，最後建議：請韓內兒科診所及市立醫院
      提供病歷資料於本局彙整，再轉各委員參考，延到下 1次
      會議審議。此次出席審議委員共18位，扣除3分之1法律及
      社會人士，至少有10位以上之醫學專業委員，難道對於周
      憔旺之中文病歷及英文病歷，所記載對周憔旺過敏反應注
      射3種抗過敏藥物，其中2種為治療患者休克藥物，鑑定委
      員可以視若無睹嗎？家屬陳情要求鑑定的是「休克」與周
      憔旺死亡是否有關係？卻僅記載藥物過敏（指一般過敏）
      ，答非所問，刻意避開休克，明顯隱瞞被告業務過失。至
      於決議2.，病患發生休克，經注射治療休克藥物，仍未清
      醒命危，韓院長要求轉診患者，家母要求韓院長開具證明
      即轉診患者，韓院長卻推卸責任拒絕家母要求，並非家屬
      不接受轉診。由於當時周憔旺生命垂危，家屬驚慌失措，
      雙方發生口角爭執，最後院方才以氧氣筒急救，休克時間
      達2、3小時，影響周憔旺小腦出血更多壓迫腦幹，縱使休
      克消失，周憔旺也漸入昏迷狀態，後來一直處於昏迷狀態
      ，拖延7個多月後死亡。
    4.行政院衛生署醫事審議委員會第2次鑑定書之附註：「一
      『案情慨要』係參考所送病歷、卷證等資料，對案情所作
      之描述，是否符合事實，仍請委鑑單位依職權調查認定。
      二『鑑定意見』係針對所詢事項，就案情概要所敘事實，
      基於醫學知識及現行醫療常規，所作之鑑定意見，若有疑
      義，請詳述問題，再函請鑑定。」針對這 2點附註，對患
      者周憔旺注射 3種抗過敏藥物之英文名稱及劑量和注射方
      式記載於鑑定書第10『案情慨要』，而這 3種抗過敏藥物
      之作用，用途、用法、用量需要從上述「1999年常用藥品
      手冊」中查出才能知道，這當然屬於醫學知識及現行醫療
      常規，鑑定委員也知道，為何不依照自己所定之 2點附註
      ？誠實告知委鑑單位，如果周憔旺沒有休克，卻注射治療
      休克藥物，變成沒有對症用藥，屬於用藥不當，那就違背
      現行醫療常規。因此不但承審法官、家屬受騙，甚至委員
      會中法律專家及社會人士委員也受騙。聲請人覺得既然休
      克會影響周憔旺小腦出血過多，從Aspegi（阿斯百吉）使
      用說明書得知，此藥是1種抗血小板凝集劑，而休克是1種
      疾病之現象，一般人一看就知道，承審法官應該相信家屬
      ，除非能推翻家屬所提出證據，有無休克現象不屬於專業
      ，休克是否會影響小腦出血才是專業，才需要專業鑑定，
      如今又再發現對周憔旺注射治療休克之藥物，更能證明家
      屬所言屬實，很遺憾經過台南市衛生局 1次及行政院衛生
      署2次醫事審議委員會，共3次鑑定，至少30人以上醫學專
      家（扣除3分之1法律專家及社會人士），加上本案出庭作
      證 7位醫師，彼此醫醫相護，違法失職，一而再，再而三
      欺騙法官、目無法紀。只有再審本案才能使是非水落石出
      ，還給家屬公道，如果台南市衛生局能秉公處理，不隱瞞
      周憔旺休克事實，家屬也不用訴訟。而行政院衛生署 2次
      醫事審議委員會，醫學專業之鑑定委員明知周憔旺有休克
      ，卻記載無證據顯示有休克發生，已經明顯觸犯偽造文書
      罪，大膽瀆職行為令人震驚。
二、按自訴人為受判決人之不利益聲請再審者，以有刑事訴訟法
    第422條第1款規定之情形為限，同法第428條第1項但書定有
    明文。又同法第422條第1款係指須有同法第420條第 1項第1
    、2、4、5 款之情形者，即須具有：「原判決所憑之證物已
    證明其為偽造或變造者」；「原判決所憑之證言、鑑定或通
    譯，已證明其為虛偽」；「原判決所憑之通常法院或特別法
    院之裁判，已經確定裁判變更者」；「參與原判決或前審判
    決或判決前所行調查之法官，或參與偵查或起訴之檢察官，
    因該案件犯職務上之罪已經證明者，或因該案件違法失職已
    受懲戒處分，足以影響原判決者」之要件；且依同法第 420
    條第2項規定，該等情形除第4款情形外，以經判決確定，或
    其刑事訴訟不能開始或續行非因證據不足者為限，自訴人始
    得為受判決人之不利益聲請再審。
三、經查：
（一）聲請人即自訴人乙○○，前以被告甲○○涉犯業務過失致
      死罪嫌提起自訴，臺灣臺南地方法院以85年度自字第78號
      認被告甲○○為無罪，上訴後，經本院參酌自訴人乙○○
      之指述、被告即醫師甲○○之供詞，證人即醫師韓良誠、
      曾瑞昌、王俊雄、蔡宗哲、劉玉虎，證人即前台南市衛生
      局長林豐田，證人即Ｘ光技術員陳順強等人之證詞，且以
      「死者周憔旺在韓內兒科診所之病歷及血液學檢驗報告單
      」、「台南市立醫院函覆之周憔旺就診資料原文及中譯本
      」、「死亡證明書」、「台南市醫事審議委員會83年度第
      3次會議紀錄」、「行政院衛生署醫事審議委員會85年9月
      18日衛署醫字第85053171號函附之該委員會編號 85094號
      鑑定書」、「韓內兒科醫院Ｘ光片3張」、「台南市立醫
      院Ｘ光片10張（含電腦斷層片）等卷證，及自訴人提出之
      「阿斯百吉注射劑說明書」、佐野靖之編著之「過敏症」
      一書等資料，加以綜合判斷，以91年度重上更(三)字第70號
      駁回聲請人之上訴，並經最高法院92年度台上字第5643號
      判決駁回聲請人之上訴而確定。
（二）又聲請人乙○○為受判決人甲○○之不利益而聲請再審，
      揆諸上揭說明，自應以原確定判決所憑證物已證明為偽造
      或變造，或原確定判決所憑證言、鑑定已證明其虛偽，或
      其刑事訴訟不能開始或續行非因證據不足等情，為其依據
      。然觀諸聲請意旨及所引證據，或係就原確定判決已逐一
      說明憑以認定之證據及事實再為爭執，或係提出並非原確
      定判決據以認定受判決人甲○○為無罪之其他資料，究之
      ，均與為受判決人之不利益聲請再審所須之要件不相符合
      。從而，本件聲請再審之程序違背規定，為不合法，應予
      駁回。
四、據上論斷，應依刑事訴訟法第433條，裁定如主文。
中    華    民    國    97    年    7     月    21    日
                    刑事第三庭  審判長法  官  陳義仲
                                      法  官  宋明蒼
                                      法  官  蔡勝雄
以上正本證明與原本無異。
如不服本裁定，應於收受本裁定後五日內向本院提出抗告狀。
                                      書記官  汪姿秀
中    華    民    國    97    年    7     月    22    日


司法院資訊處製作；財團法人民間司法改革基金會備份。
